臺中高等行政法院裁定
　　　　　　　　　　　　　93年度訴字第00439號
原　　　告　甲○○
原　　　告　乙○○
被　　　告　臺中縣政府
代　表　人　丙○○
訴訟代理人　戊○○
被　　　告　丁○○
上列當事人間因請求發還土地事件，原告不服內政部中華民國
93年6月7日台內訴字第0920008638號訴願決定，提起行政訴訟，
本院裁定如下：
    主　文
原告之訴駁回。
訴訟費用由原告負擔。
    理　由
一、按「訴訟事件不屬行政法院之權限」、「原告起訴不合程式
    或不備其他要件者」行政法院應以裁定駁回之，行政訴訟法
    第107條第1項第1款、第10款分別定有明文，又行政訴訟法
    第4條第1項規定：人民因中央或地方機關之違法行政處分，
    認為損害其權利或法律上之利益，經依訴願法提起訴願而不
    服其決定者，得向高等行政法院提起撤銷訴訟。而此所謂行
    政處分，依訴願法第3條第1項規定係指中央或地方機關就公
    法上具體事件所為之決定或其他公權力措施而對外直接發生
    法律效果之單方行政行為而言。再行政機關代表國家處理行
    政事務，如與人民或人民與人民間因私權關係發生爭執，則
    屬於民事訴訟範圍，應向普通法院訴請裁判，非屬行政爭訟
    範圍。
二、本件原告因土地發還事件不服被告89年9月11日89府地劃字
    第244326號函，提起訴願，經內政部為訴願不受理之決定，
    而提起行政訴訟，原告甲○○請求將訴願決定及原處分均撤
    銷、被告台中縣政府應塗銷被告丁○○0.0377公頃土地登記
    還給原告甲○○、被告台中縣政府應賠償原告甲○○新台幣
    （下同）1億3千4百40萬元。原告乙○○請求將訴願決定及
    原處分均撤銷、被告台中縣政府應將0.0414公頃土地還給原
    告乙○○、被告丁○○應將台中縣大雅鄉○○段2253地號面
    積0.0377公頃土地還給原告乙○○。經查本件被告於70年間
    辦理員林農地重劃分配成果公告期間，原告於公告期間向被
    告提出異議，經被告邀集原告及相關共有人於70年7月29日
    召開協調會，並達成協議，有作成協議記錄可稽（見原處分
    卷內該土地異議協調紀錄）。嗣原告乙○○於89年9月2日以
    異議警告催告書向被告陳述另一原告甲○○依70年7月29日
    協調會議記錄第2項記載應交還自強段0.0414公頃土地等語
    ，經被告以89年9月11日89府地劃字第244326號函復原告：
    「一、...。二、按首揭協調會議記錄第2點後段略以：『‧
    ‧‧由甲○○提供0.0377公頃（原0.0414公頃係甲○○蓋章
    更正）仍以公告時分配名義調整在台端（即乙○○）所配（
    同段2260號邊）土地邊，俟重新登記時由雙方辦理移轉登記
    ，本府不負責移轉手續』。是以，本案係屬私權關係，應由
    台端等雙方循依協議內容自行辨理。」；該函內容僅將該協
    議內容告知原告，尚不對外發生准駁之法律上效果，即難謂
    其屬行政處分，訴願決定以上開函非屬行政處分，不予受理
    ，即無不合；況原告就協議內容之履行有所爭議，應屬私權
    關係，如有發生爭執，屬於民事訴訟範圍，應向普通法院訴
    請裁判，亦非屬行政爭訟範圍，原告提起行政訴訟，依首揭
    規定及說明顯非合法，自應予駁回。原告之訴既非合法，則
    原告甲○○併提起被告台中縣政府應賠償原告甲○○1億3千
    4百40萬元，亦失所附，應併予駁回。本件既經程序駁回，
    則實體上之理由，自無庸審究，併予敘明。
三、依行政訴訟法第107條第1項第1款、第10款、第104條、民事
    訴訟法第95條、第85條第1項前段，裁定如主文。
中    華   民    國    94    年    2    月    24      日
                  第二庭審判長法  官　王　茂　修
                              法  官　王  德  麟
                              法  官　莊　金　昌
以上本證明與原本無異。
如不服本裁定，應於裁定送達後10日內以書狀敘明理由，經本院
向最高行政法院提起抗告（須依對造人數附具繕本）；並應預繳
送達用雙掛號郵票390元（34元及5元郵票各10份)。
中    華   民    國    94    年    2    月    24      日
　　　　　　　　　　　　　　　書記官　邱  吉  雄
